ACORDAO-COMPLETO-2574283

ACÓRDÃO 1163/2023 ATA 3/2023 - PRIMEIRA CÂMARA

VISTOS, relatados e discutidos estes autos que tratam, nesta fase processual, de recurso de reconsideração interposto contra o Acórdão 4485/2022-TCU-Primeira Câmara, que jugou irregulares as contas do recorrente e lhe imputou débito pela não comprovação da regular aplicação dos recursos recebidos à conta do Programa de Apoio aos Sistemas de Ensino para Atendimento de Jovens e Adultos (Peja) , no exercício de 2013.
ACORDAM os ministros do Tribunal de Contas da União, reunidos em sessão da 1ª Câmara, ante as razões expostas pelo Relator e com fundamento nos arts. 32 e 33 da Lei 8.443/1992, em:
9.1. conhecer do recurso de reconsideração e negar-lhe provimento;
9.2. encaminhar cópia deste acórdão ao recorrente, com a informação de que a íntegra do relatório e do voto que o fundamentam está disponível no endereço eletrônico www.tcu.gov.br/acordaos.

Recurso de reconsideração contra acórdão que jugou irregulares as contas e imputou débito a ex-prefeito pela não comprovação da regular aplicação dos recursos recebidos à conta do Programa de Apoio aos Sistemas de Ensino para Atendimento de Jovens e Adultos (Peja) no exercício de 2013.

Primeira Câmara

Município de Mirante/BA

3. Recorrente: Hélio Ramos Lima (XXX.609.025-XX)

13.1. Ministros presentes: Benjamin Zymler (na Presidência) e Jorge Oliveira (Relator).
13.2. Ministros-Substitutos convocados: Augusto Sherman Cavalcanti e Weder de Oliveira.

JORGE OLIVEIRA

Ministro Vital do Rêgo

Adoto como relatório a instrução elaborada na Unidade de Auditoria Especializada em Recursos (AudRecursos) , acolhida por seus dirigentes e pelo Ministério Público junto ao TCU (MPTCU) :
"INTRODUÇÃO
Trata-se de recurso de reconsideração interposto por Hélio Ramos Lima, prefeito do Município de Mirante/BA, gestão 2013/2016, contra o Acórdão 4485/2022-TCU-Primeira Câmara, relatado pelo Ministro Vital do Rêgo, com o seguinte teor (peças 135 e 149-150) :
'VISTOS, relatados e discutidos estes autos de tomada de contas especial em desfavor do Sr. Hélio Ramos Lima, prefeito de Mirante/BA na gestão de 1º/1/2013 a 31/12/2016, em virtude da não comprovação da regular aplicação dos recursos recebidos por força do Programa de Apoio aos Sistemas de Ensino para Atendimento de Jovens e Adultos (Peja) , no exercício de 2013;
ACORDAM os ministros do Tribunal de Contas da União, reunidos em sessão da 1ª Câmara, diante das razões expostas pelo relator, em: 
9.1. julgar irregulares as contas do Sr. Hélio Ramos Lima (CPF: XXX.609.025-XX) , com fundamento nos arts. 1º, inciso I, 16, inciso III, alíneas 'b' e 'c', Lei 8.443/1992, c/c os arts. 1º, inciso I, 209, incisos II e III, do Regimento Interno do TCU; 
9.2. condenar o responsável indicado no subitem anterior, com fundamento no art. 19, caput, da Lei 8.443/1992, c/c o art. 210 do Regimento Interno do TCU, ao pagamento das importâncias a seguir especificadas, com a fixação do prazo de 15 (quinze) dias, a contar da notificação, para comprovar, perante o Tribunal (art. 23, inciso III, alínea 'a', da Lei 8.443/1992, c/c o art. 214, inciso III, alínea 'a', do Regimento Interno) , o recolhimento da dívida aos cofres do Fundo Nacional de Desenvolvimento da Educação, atualizada monetariamente e acrescida dos juros de mora, calculados a partir das datas discriminadas até a data do recolhimento, na forma prevista na legislação em vigor:
	Data de ocorrência
	Valor histórico (R$) 

	18/09/2013
	3.060,00

	10/10/2013
	33.161,60

	13/03/2014
	22.371,00

	17/03/2014
	12.955,64

	22/05/2014
	11.700,00

	26/06/2014
	4.960,00

	26/06/2014
	14.280,00

	10/09/2014
	13.050,00

	16/10/2014
	11.390,10

	17/11/2014
	14.087,50

	18/11/2014
	2.169,64

	26/11/2014
	19.200,00

	18/12/2014
	4.534,24

	11/12/2015
	4.080,00

	11/12/2015
	31.139,55

9.3. aplicar ao Sr. Hélio Ramos Lima (CPF: XXX.609.025-XX) a multa prevista no art. 57 da Lei 8.443/1992, c/c o art. 267 do Regimento Interno, no valor de R$ 20.000,00 (vinte mil reais) fixando-lhe o prazo de 15 (quinze) dias, a contar da notificação, para que comprove, perante o Tribunal (art. 214, inciso III, alínea 'a', do Regimento Interno) , o recolhimento da dívida aos cofres do Tesouro Nacional, atualizada monetariamente desde a data deste acórdão até a do efetivo recolhimento, se for paga após o vencimento, na forma da legislação em vigor:
9.4. autorizar, desde logo, nos termos do art. 28, inciso II, da Lei 8.443/1992, a cobrança judicial das dívidas, caso não atendida as notificações;
9.5. autorizar, desde logo, caso solicitado e o processo não tenha sido remetido para cobrança judicial, o pagamento da dívida em até 36 (trinta e seis) parcelas mensais e consecutivas, nos termos do art. 26 da Lei 8.443/1992, c/c o art. 217 do Regimento Interno/TCU, fixando-se o vencimento da primeira parcela em 15 (quinze) dias, a contar do recebimento da notificação, e o das demais a cada mês, devendo incidir sobre cada valor mensal os correspondentes acréscimos legais, na forma prevista na legislação em vigor, sem prejuízo de alertar o responsável de que a falta de comprovação do recolhimento de qualquer parcela implicará o vencimento antecipado do saldo devedor;
9.6. encaminhar cópia deste acórdão ao Procurador-Chefe da Procuradoria da República no Estado da Bahia, nos termos do § 3º do art. 16 da Lei 8.443/1992, c/c o § 7º do art. 209 do Regimento Interno do TCU, para adoção das medidas que entender cabíveis, bem como ao Fundo Nacional de Desenvolvimento da Educação e ao responsável.'
HISTÓRICO
2. O presente processo cuida de Tomada de Contas Especial (TCE) instaurada pelo Fundo Nacional de Desenvolvimento da Educação (FNDE) , em desfavor de Hélio Ramos Lima, prefeito do Município de Mirante/BA, no período de 2013/2016, em razão da omissão no dever de prestar contas dos recursos recebidos por força do Programa de Apoio aos Sistemas de Ensino para Atendimento de Jovens e Adultos (Peja) , no exercício de 2013.
3. Os recursos repassados pelo FNDE ao município de Mirante/BA, em 2013, por força do Peja, totalizaram R$ 288.504,20, cuja prestação de contas deveria ser apresentada até 3/8/2015 (peça 3) .
4. Mediante a Informação 4498/2018/SEOFC/COPRA/CGAPC/DIFIN-FNDE, de 23/11/2018, em face da inércia do responsável, foi proposto o envio dos autos à Coordenação de Tomada de Contas Especial (COTCE) para análise e providências acerca da instauração da devida tomada de contas especial (peça 5) .
5. Conforme o Relatório do Tomador de Contas 844/2018, de 13/12/2018, referente aos recursos do Peja/2013 recebidos pelo Município de Mirante/BA, concluiu-se pela ocorrência de dano ao Erário no valor de R$ 288.504,20, sob a responsabilidade de Hélio Ramos Lima, prefeito do referido munícipio, gestão 2013/2016, na condição de gestor dos recursos (peça 14) .
6. Em 13 e 14/6/2019, a Controladoria-Geral da União (CGU) expediu o Relatório de Auditoria, o Certificado de Auditoria e o Parecer do Dirigente do Órgão de Controle Interno, referência 604/2019-CGU (peças 15-17) , todos pela irregularidade das contas, em consonância com as informações contidas no Relatório do Tomador de Contas (peça 14) . Em 18/6/2019, foi proferido o Pronunciamento Ministerial atestando o conhecimento das conclusões contidas no Relatório e Certificado de Auditoria, bem como no Parecer da Secretaria Federal de Controle Interno da Controladoria-Geral da União (peça 18) .
7. Em resposta à citação, proposta em 24/7/2019 (peças 22-24, 26 e 28) , o responsável encaminhou a prestação de contas (peças 30-89) . Na sequência, o FNDE, em razão de diligência formulada pelo TCU, nos termos da Nota Técnica 1778878/2020/DAESP/COPRA/CGAPC/DIFIN, de 16/4/2020, manifestou-se no sentido de que a documentação apresentada era insuficiente para fins de aprovação das contas (peças 98, 99 e 102) .
8. Considerando que a nota técnica acima mencionada analisou de forma simplificada a prestação de contas, o FNDE foi diligenciado para promover análise efetiva e completa da regularidade da documentação apresentada pelo responsável a título de prestação de contas, conforme proposta formulada, em 13/7/2020, pela Secretaria de Controle Externo de Tomada de Contas Especial (SecexTCE) (peças 105-109) .
9. Em atenção à aludida diligência, o FNDE encaminhou as Notas Técnicas 234/2020/CTTEBI/DPR/SEB/SEB e 2041549/2020/DAESP/COPRA/CGAPC/DIFIN, emitidas em 23/9/2020 e 16/10/2020, nessa ordem, as quais concluíram que a meta do programa atribuída ao Município de Mirante/BA não foi atingida e que a documentação apresentada é insuficiente para fins de prestação de contas (peças 115 e 116) . 
10. Após análise dos documentos acima referidos, foi realizada nova citação do responsável, conforme proposta formulada, em 4/8/2021, pela SecexTCE (peças 121-123) . Seguindo a marcha processual, o TCU prolatou o Acórdão 4485/2022-TCU-Primeira Câmara, na forma transcrita na seção 'Introdução' (peça 135) , em conformidade com a proposta da SecexTCE, apresentada em 8/3/2022 (peças 131-133) , a qual foi acolhida pelo Ministério Público junto ao TCU (MP-TCU) (peça 134) .
11. Inconformado, Hélio Ramos Lima, prefeito do Município de Mirante/BA, gestão 2013/2016, interpôs recurso de reconsideração (peças 149-150) , que será analisado a seguir.
EXAME DE ADMISSIBILIDADE
12. Reitera-se o exame preliminar de admissibilidade (peça 151) , ratificado pelo Relator, Ministro Jorge Oliveira (peça 154) , que concluiu pelo conhecimento do recurso com efeito suspensivo dos itens 9.1, 9.2, 9.3 e 9.4 do acórdão recorrido em relação ao recorrente, na forma proposta pela Secretaria de Recursos (Serur) .
EXAME TÉCNICO
13. Delimitação
13.1 Constitui objeto do presente recurso verificar:
a) em preliminar, a ocorrência da prescrição;
b) no mérito, a regularidade da aplicação dos recursos recebidos pelo Município de Mirante/BA por força do Programa de Apoio aos Sistemas de Ensino e Atendimento de Jovens e Adultos, no exercício de 2013 (Peja/2013) .
14. Da prescrição
14.1 Embora o recorrente não tenha apresentado qualquer alegação a respeito, a análise acerca de eventual prescrição se torna necessária. 
14.2 É importante mencionar que, nos processos de controle externo, matéria de ordem pública pode ser revista de ofício ou mediante provocação da parte por simples petição, independentemente de recurso (Acórdão 1160/2015-TCU-Plenário, Relator Ministro Augusto Nardes) . De mesmo modo, ressalta-se que questões de ordem pública autorizam o órgão ad quem a julgar fora do que consta nas razões ou contrarrazões do recurso (Acórdão 690/2010-TCU-Plenário, Relator Ministro Augusto Nardes) .
14.3 De plano, convém destacar que a Resolução-TCU 344/2022 regulamenta, no âmbito do Tribunal de Contas da União, a prescrição para o exercício das pretensões punitiva e ressarcitória de que trata a Lei 9.873/1999.  Nessa regulamentação, foram consideradas as decisões proferidas pelo Supremo Tribunal Federal (STF) sobre a matéria, em especial as prolatadas no Recurso Extraordinário 636.886 (Tema 899 da Repercussão Geral) e na Ação Declaratória de Inconstitucionalidade 5509. 
14.4 Nos termos do art. 2º da Resolução-TCU 344/2022, prescrevem em cinco anos as pretensões punitiva e de ressarcimento, contados a partir dos critérios definidos em seu art. 4º.
14.5 A presente TCE foi instaurada em razão da omissão no dever de prestar contas das despesas realizadas pelo Município de Mirante/BA com os recursos relativos ao Peja/2013. Assim, conforme o art. 4º, inciso I, da Resolução-TCU 344/2022, considerar-se-á como termo inicial para contagem do prazo prescricional a data em que as contas deveriam ter sido prestadas, qual seja, 3/8/2015. 
14.6 Em razão das causas interruptivas elencadas no art. 5º da Resolução-TCU 344/2022, a prescrição foi interrompida nas seguintes datas:
a) Em 23/11/2018, Informação 4498/2018/SEOFC/COPRA/CGAPC/DIFIN-FNDE (peça 5) ; 
b) Em 13/12/2018, Relatório do Tomador de Contas 844/2018 (peça 14) ;
c) Em 13 e 14/6/2019, a Controladoria-Geral da União (CGU) expediu o Relatório de Auditoria, o Certificado de Auditoria e o Parecer do Dirigente do Órgão de Controle Interno, referência 604/2019-CGU (peças 15-17) ;
d) Em 18/6/2019, Pronunciamento Ministerial (peça 18) ;
e) Em 24/7/2019, proposta de citação (peças 22-24) ;
f) Em 16/4/2020, Nota Técnica 1778878/2020/DAESP/COPRA/CGAPC/DIFIN (peça 102) ;
g) Em 16/10/2020, Nota Técnica 2041549/2020/DAESP/COPRA/CGAPC/DIFIN (peça 116) ;
h) Em 4/8/2021, proposta de citação (peças 121-123) ; e
i) Em 9/8/2022, acórdão recorrido (peça 135) .
14.7 Como se observa, entre essas datas não houve transcurso do prazo quinquenal de prescrição tampouco paralisação processual por mais de três anos, o que caracterizaria a hipótese de prescrição intercorrente. Fica demonstrada, assim, a não-ocorrência da prescrição da pretensão punitiva e de ressarcimento. 
15. Das razões recursais
15.1 Após discorrer acerca da tempestividade deste recurso e dos fatos processuais, o recorrente transcreve trecho do voto condutor do acórdão recorrido (peça 135, p. 1-4) .
15.2 Defende que a prestação de contas dos recursos do Peja perante o FNDE é meramente declaratória, sendo suficiente a apresentação dos comprovantes de despesas e do parecer do Conselho de Acompanhamento e Controle Social do Fundeb (Cacs) . Em seguida, reproduz o art. 19 da Resolução-FNDE 48/2012, que estabelece a competência dos conselhos do Fundeb (peça 135, p. 4-5) .
15.3 Alega que, no presente processo, o parecer do Cacs foi pela aprovação dos recursos do Peja/2013. Na sequência, transcreve trecho do voto condutor do Acórdão 289/2009-TCU-Primeira Câmara, através do qual o relator teria trazido reflexões sobre a importância dos pareceres dos Cacs, bem como a necessidade de seguir suas conclusões (peça 135, p. 6-7) .
15.4 Afirma que em razão do seu afastamento do cargo de prefeito, em cumprimento à decisão judicial, ficou impossibilitado de ter acesso à prefeitura e manter contato com os servidores, o que acarretou a apresentação intempestiva das contas. Defende que o Cacs, órgão responsável pela fiscalização dos recursos em discussão, aprovou as contas, afastando, assim, as imputações feitas ao recorrente, o que impõe a reforma do acórdão recorrido para que as contas sejam julgadas regulares (peça 135, p. 7-8) . 
Análise
15.5 Inicialmente, cabe lembrar que o recorrente foi citado pela seguinte irregularidade (peças 121-123 e 126) :
'Irregularidade: não cumprimento do objeto e do objetivo previsto no Programa de Apoio aos Sistemas de Ensino para Atendimento à Educação de Jovens e Adultos (PEJA) , nos exercícios de 2013, 2014 e 2015, em face do não atingimento da meta de 113 novos alunos na modalidade de educação de jovens e adultos, e não comprovação de parte dos desembolsos identificados na conta específica do programa.'
15.6 De forma intempestiva, o recorrente apresentou a prestação de contas relativa aos recursos repassados, em sua gestão, ao Município de Mirante/BA, no âmbito do Peja/2013. De acordo com o FNDE, a documentação apresentada revela-se insuficiente para fins de prestação de contas e não houve o atingimento da meta pelo município (peças 115 e 116) .
15.7 Por oportuno, cabe transcrever as seguintes conclusões do FNDE (peça 116, p. 4) :
'5.7. Ao examinar o Demonstrativo da Execução da Receita e da Despesa e de Pagamentos Efetuados, exercício 2013:
a) A despesa total declarada na prestação de contas analisada, de R$ 49.177,24, destoa dos débitos ocorridos na conta do programa, de R$ 36.221,60, segundo apuração no extrato bancário da conta específica do programa (Banco do Brasil, agência 1030-8, conta corrente 15740-6) . 
b) O saldo reprogramado para o exercício seguinte indicado na prestação de contas analisada, de R$ 152.732,54, difere do saldo apurado no final do exercício, de R$ 260.148,75, consoante no extrato bancário da conta específica do programa (Banco do Brasil, agência 1030-8, conta corrente 15740-6) . 
5.8. Parecer Conclusivo do Conselho de Controle Social, exercício 2013: Verificou-se que o Parecer Conclusivo do Conselho de Acompanhamento e Controle Social - CACS não foi encaminhado, o que contraria o disposto no parágrafo único art. 19, da Resolução nº 48, de 2 de outubro de 2012, impossibilitando atestar a boa e regular aplicação dos recursos no objeto do programa. Assim, compete à área técnica ponderar, em seu parecer técnico, que versa sobre o atingimento do objetivo e da realização do objeto do programa, os efeitos da ausência do parecer do conselho para a avaliação da prestação de contas.'
15.8 Importante esclarecer que diante do saldo remanescente de recursos relativo ao exercício de 2013 e da não-disponibilização de novos recursos nos exercícios de 2014 e 2015, a análise deste processo considerou os exercícios de 2013 a 2015, tendo em vista o disposto no art. 14, § 12, da Resolução-FNDE 48/2012, que autoriza a reprogramação pelos entes federativos dos saldos de recursos financeiros para utilização em exercício subsequente.
15.9 Com base na nota técnica do FNDE (peça 115) , o Relator entendeu que, além de a meta atribuída ao Município de Mirante/BA de 113 novos alunos não ter sido atingida, houve redução do número de jovens e adultos matriculados no período de 2013 a 2015, caindo de 173, em 2012, para 111 alunos, em 2015. Nesse ponto, o relator destaca que o descumprimento de metas impõe ao ente federado a devolução dos valores recebidos ao FNDE, nos termos do art. 14, § 16, alínea 'a', da Resolução-FNDE 48/2012 e da apontada jurisprudência do TCU (peça 136, itens 11 e 12) .
15.10 Ainda com relação à prestação de contas, conforme o parecer do MP-TCU, o Relator destacou que as despesas comprovadas, em grande parte, referem-se a materiais de consumo e permanentes, sem aparente vinculação com o objetivo do Peja (peças 64-78 e 88) . O Relator ressaltou, ainda, a ausência do parecer conclusivo do Conselho de Acompanhamento de Controle Social (Cacs) , atestando a boa e regular execução dos recursos federais repassados, o que contraria o disposto no art. 24 da Lei 11.494/2007 e o parágrafo único do art. 19 da Resolução-FNDE 48/2012.
15.11 Na prestação de contas desse tipo de recurso, o parecer do Cacs, exigido pela Resolução-FNDE 48/2012, constitui peça de controle social de relevante importância com vistas a confirmar a regular aplicação dos recursos federais recebidos. De outra forma, a apresentação desse tipo de parecer atestando a regularidade das contas sem documentação adicional capaz de demonstrar o nexo de causalidade entre os recursos repassados pela União e as despesas realizadas, por si só, não garante a demonstração da regular aplicação dos recursos (Acórdão 10089/2018-TCU-Primeira Câmara, Relator Ministro Vital do Rêgo) .
15.12 A jurisprudência do Tribunal é majoritariamente pela essencialidade do aludido parecer (v.g. Acórdão 3871/2019-TCU-Segunda Câmara, Relator Ministro-Substituto Marcos Bemquerer Costa; 11/2021-TCU-1ª Câmara, Relator Ministro Benjamin Zymler; e 1.391/2021-TCU-1ª Câmara; Relator Ministro-Substituto Augusto Sherman) . Existem julgados que reconhecem ser a sua ausência geradora de presunção apenas relativa do dano ao Erário, podendo a comprovação da boa e regular utilização dos recursos ser feita por outros meios, a exemplo de notas fiscais, recibos, contratos, cópias de cheques e ordens de pagamento (v.g. Acórdão 3047/2007-TCU-Primeira Câmara, Relator Ministro-Substituto Marcos Bemquerer Costa; e 662/2020-TCU-Plenário, Relatora Ministra Ana Arraes) .
15.13 Merece destaque que ainda que o mencionado parecer tivesse sido apresentado, o exame do Tribunal não se vincula a decisões proferidas pelo Cacs. A verificação da regularidade e a análise da prestação de contas de recursos federais são atribuídas ao TCU, na função constitucional de auxiliar do Congresso Nacional, no exercício do controle externo, de acordo com o art. 71, inciso VI, da Constituição Federal, c/c o art. 5º, inciso VII, da Lei 8.442/1993.
15.14 Como se nota, o recorrente não comprovou a regular aplicação dos valores recebidos. Oportunamente, cumpre registrar que é pacífico no TCU, conforme disposição expressa no parágrafo único do art. 70 da Constituição Federal, bem assim do disposto no art. 93 do Decreto-Lei 200/1967 c/c o art. 66 do Decreto 93.872/1986, que incide sobre o gestor o ônus da prova quanto à regular aplicação dos valores que lhe foram confiados para execução do objeto pactuado. Nesse sentido, os seguintes Acórdão 2436/2015-TCU-Plenário, Relatora Ministra Ana Arraes; 7.778/2015-TCU-1ª Câmara, Relator Ministro José Múcio Monteiro; 3.713/2015-TCU- 1ª Câmara, Relator Ministro Benjamin Zymler; 4.649/2015-TCU-2ª Câmara, Relatora Ministra Ana Arraes; e 2.857/2019-TCU-1ª Câmara, Relator Ministro Walton Alencar Rodrigues) .
15.15 Por fim, eventuais dificuldades do gestor na obtenção dos documentos necessários à prestação de contas dos recursos geridos, se não resolvidas administrativamente, devem ser por ele levadas ao conhecimento do Poder Judiciário por meio de ação própria, uma vez que a responsabilidade pela comprovação da boa e regular aplicação dos recursos públicos é pessoal (Acórdão 5466/2020-TCU-Primeira Câmara, Relator Ministro Vital do Rêgo) .
15.16 Diante do exposto, as razões recursais apresentadas foram insuficientes para promover qualquer reforma no acórdão recorrido.
CONCLUSÃO
16. Em face das análises anteriores, conclui-se que:
a) não ocorreu a prescrição das pretensões punitiva e ressarcitória, à luz da Resolução-TCU 344/2022, que seguiu as balizas delineadas pela Lei 9.873/1999; e
b) as alegações recursais e os demais elementos constantes dos autos não lograram demonstrar a boa e regular aplicação dos recursos recebidos pelo Município de Mirante/BA no âmbito do Peja/2013.
16.1 Sendo assim, a proposta será pela negativa de provimento ao presente recurso.
PROPOSTA DE ENCAMINHAMENTO
17. Ante o exposto, submete-se à consideração superior a presente análise do recurso de reconsideração interposto por Hélio Ramos Lima contra o Acórdão 4485/2022-TCU-Primeira Câmara, propondo-se, com fundamento nos arts. 32, inciso I, e 33, da Lei 8.443/1992:
a) conhecer do recurso e, no mérito, negar-lhe provimento; e 
b) comunicar a deliberação que vier a ser proferida por esta Corte ao recorrente, à Procuradoria da República no Estado da Bahia, ao Fundo Nacional de Desenvolvimento da Educação e aos demais interessados."
É o Relatório.

Fabiane Azevedo de Souza (25.101/OAB-BA) e outros

Subprocurador-Geral Paulo Soares Bugarin

RECURSO DE RECONSIDERAÇÃO. CONTAS IRREGULARES. PROGRAMA DE APOIO AOS SISTEMAS DE ENSINO PARA ATENDIMENTO DE JOVENS E ADULTOS - PEJA. AUSÊNCIA DE COMPROVAÇÃO DA BOA E REGULAR APLICAÇÃO DOS RECURSOS. CONHECIMENTO DO RECURSO. NEGATIVA DE PROVIMENTO.

TOMADA DE CONTAS ESPECIAL (TCE)

Trata-se de recurso de reconsideração interposto por Hélio Ramos Lima, ex-prefeito de Mirante/BA, contra o Acórdão 4485/2022-TCU-Primeira Câmara (Relator: Ministro Vital do Rêgo) , que jugou irregulares suas contas e lhe imputou débito pela não comprovação da regular aplicação dos recursos recebidos à conta do Programa de Apoio aos Sistemas de Ensino para Atendimento de Jovens e Adultos (Peja) , no exercício de 2013.
2.	O voto condutor da deliberação impugnada assinalou que o município não cumpriu a meta pactuada com o MEC para o incremento de 113 novos alunos e, ao contrário, apresentou redução no número de jovens e adultos matriculados no período destinado à utilização dos recursos (2013 a 2015) . Ademais, os comprovantes de despesa encaminhados não revelavam aparente correlação com a educação de jovens e adultos e não havia sido remetido o parecer conclusivo do Conselho de Acompanhamento e Controle Social (Cacs) , responsável pelo atesto da boa e regular aplicação dos recursos repassados.
3.	Em seu recurso, o reclamante argumentou, em síntese, que: (i) "a prestação de contas do Peja é meramente declaratória (...) , bastando a apresentação dos comprovantes das despesas acompanhados do parecer do Cacs"; (ii) remeteu, em anexo, parecer do Cacs, "comprovando-se a utilização dos recursos recebidos para o programa de jovens e adultos".
4.	A Unidade de Auditoria Especializada em Recursos (AudRecursos) e o Ministério Público junto ao TCU (MPTCU) manifestaram-se pelo conhecimento e negativa de provimento ao pleito, bem como pela não ocorrência da prescrição da pretensão punitiva e de ressarcimento, nos termos da Resolução-TCU 344/2022.
5.	Manifesto-me de acordo com os pareceres.
6.	O recorrente não discutiu as questões que conduziram à irregularidade de suas contas. Limitou-se a afirmar que as contas haviam sido aprovadas pelo Cacs, o que, em seu juízo, seria suficiente para atestar o bom uso dos recursos.
7.	A premissa é incorreta, uma vez que incumbe ao gestor o ônus de demonstrar a regularidade na aplicação dos recursos por ele utilizados e este Tribunal possui competência própria e privativa para fiscalizar a aplicação de quaisquer verbas repassadas pela União, nos termos dos arts. 70, Parágrafo único, e 71, inciso VI, da Constituição Federal. 
8.	Ademais, o recorrente assentou sua defesa em documento equivocado, pois o parecer de aprovação por ele juntado aos autos refere-se às contas do Fundeb (peça 150) . Não há qualquer comprovação, contrariamente ao que afirmou, de que o Cacs tenha aprovado as contas do Peja no período de 2013 a 2015.
9.	Os argumentos recursais não se mostram aptos, portanto, para alterar o juízo firmado.
	Ante o exposto, voto no sentido de que o Colegiado adote a deliberação que ora lhe submeto.	
TCU, Sala das Sessões, em 28 de fevereiro de 2023.
JORGE OLIVEIRA 
Relator